臺灣板橋地方法院交通事件裁定　　　　100年度交聲字第643號
原處分機關　交通部公路總局臺北區監理所板橋監理站
異　議　人
即受處分人　曾能洲
上列受處分人因違反道路交通管理處罰條例案件，對於交通部公
路總局臺北區監理所板橋監理站民國100 年2 月11日板監裁字第
裁41-C00000000號所為之裁決處分（原舉發案號：新北市政府警
察局98年12月26日北縣警交大字第C00000000 號）聲明異議，本
院裁定如下：
    主  文
原處分撤銷。
異議人不罰。
    理  由
一、原處分意旨略以：異議人即受處分人曾能洲於民國98年12月
    26日17時54分許，騎乘車號119-BGA 號重型機車，行經新北
    市○○區○○路152 巷15號時，因有「汽車駕駛人酒精濃度
    超過規定標準達0.61毫克」之違規行為，經新北市政府警察
    局新莊分局員警以新北市政府警察局98年12月26日北縣警交
    大字第C00000000 號舉發為限道路交通管理事件通知單攔停
    舉發。嗣經原處分機關於100 年2 月17日以北監蘆字第裁
    46-C00000000號裁決書，爰依道路交通管理處罰條例第35
    條第1 項第1 款之規定，裁處罰鍰新臺幣（下同）4 萬5 千
    元等語。
二、聲明異議意旨略以：異議人無工作，兒子當兵等語。
三、按汽車駕駛人飲用酒類或其他類似物後其吐氣所含酒精濃度
    超過每公升0.25毫克或血液中酒精濃度超過百分之0.05以上
    者，不得駕車；汽車駕駛人，駕駛汽車經測試檢定，酒精濃
    度超過規定標準者，處新臺幣1 萬5 千元以上6 萬元以下罰
    鍰，並當場移置保管該車輛及吊扣其駕駛執照1 年；因而肇
    事致人受傷者，並吊扣其駕駛執照2 年；致人重傷或死亡者
    ，吊銷其駕駛執照，並不得再考領；汽車駕駛人，有35條第
    1 項規定之情形者，應接受道路交通安全講習，道路交通安
    全規則第114 條第2 款、道路交通管理處罰條例第35條第1
    項第1 款、第24條第1 項第2 款分別定有明文。
四、經查：
  (一)本件異議人即受處分人曾能洲於98年12月26日17時51分許，
    駕駛車號119-BGA 號重型機車，行經新北市○○區○○路15
    2 巷15號時，經測試檢定其吐氣酒精濃度為每公升0.61毫克
    ，由新北市政府警察局新莊分局執勤員警當場製單舉發等情
    ，此有酒精濃度測試單、酒後時間確認單、舉發通知單等影
    本各1 紙在卷可憑，且為異議人所未爭執，堪認屬實。據此
    ，原處分機關認定異議人有「汽車駕駛人，駕駛汽車經測試
    檢定有酒精濃度超過規定標準（吐氣酒精濃度每公升0.55毫
    克以上）」之違規行為，固有理由。然異議人因上開違法行
    為，另涉犯刑法第185 條之3 罪嫌，前經臺灣板橋地方法院
    檢察署檢察官於99年1 月5 日以99年度速偵字第65號為緩起
    訴處分，於同年1 月22日確定，其緩起訴期間為1 年，異議
    人應於收受檢察官執行緩起訴處分命令通知書後4 個月內向
    國庫繳交6 萬元，嗣異議人已依命令履行，該緩起訴處分並
    於100 年1 月21日期滿未經撤銷等情，亦有上開緩起訴處分
    書、臺灣高等法院被告前案紀錄表、99年6 月29日國庫機關
    專戶存款收款書各1 份附卷可考。
  (二)按行政罰法第26條第1 項、第2 項規定：「一行為同時觸犯
    刑事法律及違反行政法上義務規定者，依刑事法律處罰之。
    但其行為應處以其他種類行政罰或得沒入之物而未經法院宣
    告沒收者，亦得裁處之。」「前項行為如經不起訴處分或為
    無罪、免訴、不受理、不付審理之裁判確定者，得依違反行
    政法上義務規定裁處之。」此即所謂之「一事不二罰」原則
    ，探究其立法目的，係以一行為同時觸犯刑事法律及違反行
    政法上義務規定時，由於刑罰與行政罰同屬對不法行為之制
    裁，而刑罰之懲罰作用較強，故依刑事法律處罰，即足資警
    惕時，實無一事二罰再處行政罰之必要；且刑事法律處罰，
    由法院依法定程序為之，較符合正當法律秩序，應予優先適
    用。但罰鍰以外之沒入或其他種類行政罰，因兼具維護公共
    秩序之作用，為達行政目的，行政機關仍得併予裁處。又此
    所稱「其他種類行政罰」，係指違反行政法上之義務應受「
    裁罰性」之「不利處分」而言，依行政罰法第2 條規定，應
    包括限制或禁止行為之吊扣證照處分及警告性之講習處分在
    內，合先敘明。
  (三)次按被告所犯為死刑、無期徒刑或最輕本刑3 年以上有期徒
    刑以外之罪，檢察官參酌刑法第57條所列事項及公共利益之
    維護，認以緩起訴為適當者，得定1 年以上3 年以下之緩起
    訴期間為緩起訴處分，其期間自緩起訴處分確定之日起算。
    檢察官為緩起訴處分者，得命被告於一定期間內遵守或履行
    下列各款事項：…四向公庫或該管檢察署指定之公益團體、
    地方自治團體支付一定之金額。五向該管檢察署指定之政府
    機關、政府機構、行政法人、社區或其他符合公益目的之機
    構或團體提供40小時以上240 小時以下之義務勞務。被告於
    緩起訴期間內，有左列情形之一者，檢察官得依職權或依告
    訴人之聲請撤銷原處分，繼續偵查或起訴：…三違背第253
    條之2 第1 項各款之應遵守或履行事項者，刑事訴訟法第25
    3 條之1 第1 項、第253 條之2 第1 項第4 款、第5 款、第
    25 3條之3 第1 項第3 款定有明文。準此，被告經檢察官為
    緩起訴處分，並命履行上揭向公庫或該管檢察署指定之公益
    團體、地方自治團體支付一定之金額，或向該管檢察署指定
    之政府機關、政府機構、行政法人、社區或其他符合公益目
    的之機構或團體提供義務勞務者，被告所履行之該等命令名
    義上雖非刑罰，但仍是一種特殊的處遇措施，倘被告未履行
    即構成撤銷緩起訴處分之事由，足以造成被告之財產減少或
    義務增加，性質上亦屬干預人民自由之處分，與刑事制裁無
    異，實質上為刑事處罰。故知緩起訴處分與不起訴處分之內
    涵有所差異，僅於緩起訴處分期滿未經撤銷時，其效力與不
    起訴處分已確定者相同，均有刑事訴訟法第260 條所定不得
    對於同一案件再行起訴之確定力，但不能謂緩起訴處分即是
    不起訴處分之下位概念。此觀刑事訴訟法第260 條法文將「
    不起訴處分已確定」及「緩起訴處分期滿未經撤銷」二者分
    別列舉甚明。有謂：「緩起訴者，乃附帶條件的不起訴處分
    ，亦即是不起訴的一種」云云，並非完全精確。而行政罰法
    第26條第2 項規定：「前項行為如經不起訴處分或為無罪、
    免訴、不受理、不付審理之裁判確定者，得依違反行政法上
    義務規定裁處之。」即上揭「一事不二罰」原則之例外者，
    顯係考量行為人之違法行為實質上既未經刑罰制裁確定，此
    時為達行政目的，對行為人依違反行政法上義務規定裁處之
    ，即無重複處罰之疑慮。職是之故，該條項所指之「不起訴
    處分」，自不宜任意擴大解釋涵蓋「緩起訴處分」在內，特
    別是命令被告履行上述義務而具有刑事處罰色彩之緩起訴處
    分。
  (四)又94年12月28日修正公布，95年7 月1 日施行之道路交通管
    理處罰條例第35條第8 項規定：「前項汽車駕駛人，經裁判
    確定處以罰金低於本條例第92條第3 項所定最低罰鍰基準規
    定者，應依本條例裁決繳納不足最低罰鍰之部分」之規定，
    核屬行政罰法第26條之特別規定。查酒後駕車經檢察官為緩
    起訴處分，並命被告向公益團體捐款或提供義務勞務者，被
    告係履行檢察官為緩起訴處分命令，此等命令名義上雖非刑
    罰，但仍是一種特殊的處遇措施，造成被告之財產減少或義
    務增加，性質上亦屬干預人民自由之處分，與刑事制裁無異
    ，實質上為刑事處罰，已如前述。故檢察官為緩起訴處分並
    命向公益團體捐款者，其捐款解釋上亦屬道路交通管理處罰
    條例第35條第8 項所規定之罰金，監理機關雖不得再為行政
    裁罰，惟若行為人依緩起訴處分所支付之捐款金額，未達道
    路交通管理處罰條例第92條第3 項所訂最低罰鍰基準規定者
    ，依該條例第35條第8 項之規定，即須補繳不足最低罰鍰之
    部分，始為適法。是檢察官為緩起訴處分並命捐款者，其捐
    款解釋上亦屬道路交通管理處罰條例第35條第8 項所規定之
    罰金，若駕駛人所支付之緩起訴處分金，未達道路交通管理
    處罰條例第92條第3 項所定最低罰鍰基準規定者，依該條例
    第35條第8 項之規定，仍須補繳不足最低罰鍰之部分。則於
    緩起訴猶豫期間屆滿後，對上述不足額處分，處分機關仍有
    裁處罰鍰之空間，惟此須俟緩起訴猶豫期間屆滿後始得為之
    （臺灣高等法院暨所屬法院97年法律座談會刑事類提案第39
    號研討意見參照）。
  (五)異議人上開酒後駕車之行為，既同時違反道路交通管理處罰
    條例第35條第1 項第1 款與刑法第185 條之3 之規定，係一
    行為同時觸犯刑事法律及違反行政法上義務規定，依行政罰
    法第26條第1 項前段規定，應依刑事法律處罰之。而異議人
    酒後駕車違反刑法第185 條之3 之規定，業經臺灣板橋地方
    法院檢察署檢察官於99年1 月5 日以99年度速偵字第65號為
    緩起訴處分，於同年1 月22日確定，其緩起訴期間為1 年，
    異議人應於收受檢察官執行緩起訴處分命令通知書後4 個月
    內向國庫繳交6 萬元，嗣異議人已依命令履行，該緩起訴處
    分並於100 年1 月21日期滿未經撤銷等情，俱如前述。揆諸
    前揭說明，異議人既因本件酒後駕車之行為，經檢察官為緩
    起訴處分，並命異議人向國庫支付6 萬元，該命令名義上雖
    非刑罰，惟其性質仍與刑事制裁無異，實質上為刑事處罰，
    該緩起訴處分金解釋上已屬道路交通管理處罰條例第35 條
    第8 項所規定之罰金，而異議人為本件違規時之酒精濃度超
    過每公升0.55毫克以上，依道路交通管理事件統一裁罰基準
    表，其最低裁罰基準為4 萬5 千元，是依同條項規定，原處
    分機關就行政罰之罰鍰方面，自不得再予以裁處，始為適法
    。詎原處分機關於異議人已履行命令繳納6 萬元、上開緩起
    訴處分期滿未經撤銷之後，仍對異議人裁罰4 萬5 千元，於
    法洵有不合。從而，異議人對該裁決聲明異議，為有理由。
五、綜上所述，本件異議為有理由，應將原處分撤銷，並諭知異
    人不罰，以資適法。
六、至於異議人因本件酒後駕車，依道路交通管理處罰條例第35
    條第1 項、第24條第1 項第2 款規定，自99年6 月7 日起1
    年（即12個月）內不得考領駕駛執照及施以道路交通安全講
    習部分，前經本院以99年度交聲字第2606號裁定確定在案（
    此有該裁定1 份在卷可稽），不在本件原處分機關之裁決範
    圍內，附此敘明。
七、依道路交通管理處罰條例第87條第2 項、道路交通事件處理
    辦法第19條，裁定如主文。
中    華    民    國   100    年    3     月    28    日
                        交通法庭  法  官  傅明華
上列正本證明與原本無異。
如不服本裁定應於送達後5日內向本院提出抗告狀。（須附繕本
）。
                                  書記官  蔡一如
中    華    民    國   100    年    3     月    29    日